【裁判字號】    90,訴,465
【裁判日期】    901204
【裁判案由】    違反水土保持法
【裁判全文】
臺灣基隆地方法院刑事判決                            九十年度訴字第四六五號
    公  訴  人  臺灣基隆地方法院檢察署檢察官
    被      告  乙○○
    選任辯護人  黃鈺華
    被      告  甲○○
                丙○○
右列被告等違反水土保持法案件，經檢察官提起公訴（九十年度偵字第一三二二號）
，本院判決如左：
    主  文
乙○○共同在公有山坡地未經同意擅自占用及從事修建其他道路，致生水土流失未遂
，處有期徒刑肆月，如易科罰金以參佰元折算壹日，緩刑參年。
甲○○、丙○○共同在公有山坡地未經同意擅自占用從事修建其他道路，致生水土流
失未遂，各處有期徒刑參月，如易科罰金，均以參佰元折算壹日，均緩刑貳年。
附圖Ａ水泥走道面積一三五平方公尺及附圖Ｂ水泥基地面積四二平方公尺等水泥鋪設
工作物、挖土機壹台均沒收。
    事  實
一、乙○○係位於基隆市○○區○○街一五○之十一號「北極宮」之負責人，甲○○
    、丙○○則係該廟宇之信徒，渠等均明知座落於「北極宮」旁即基隆市○○區○○段小坑小段五十五地號土地係屬中華民國所有，由財政部國有財產局管理中，
    且上開土地業經行政院核定及台灣省政府公告劃定為山坡地保育利用條例及水土
    保持法所稱之山坡地，不得擅自佔用、開挖整地或設置工作物、修建道路，渠等
    為將「北極宮」內神明遷至該土地供奉，竟基於共同犯意之聯絡，意圖為自己不
    法之利益，未經所有權人同意，於民國九十年三月中旬，由乙○○雇用不知情之
    工人在附圖Ｂ部分面積四二平方公尺之平台基地上新鋪設級配及水泥鋪面後，並
    由平台右前側延伸鋪設如附圖Ａ部分面積一三五平方公尺之水泥走道，銜接「北
    極宮」前原有廣場等工作物；甲○○則自九十年三月十五日起，在附圖Ｂ所示水
    泥平台上新搭建設置木屋一棟；丙○○則於同年月二十日，駕駛其所有之挖土機
    （未扣案）在附圖所示Ｃ部分面積二七平方公尺土地上開挖整地，欲埋設電路管
    線遷移路燈，惟均尚未造成水土流失而未遂。嗣於同年月二十日十時三十分許，
    經基隆市政府據報前往現場勘查後發現上情。
二案經基隆市警察局第三分局移送臺灣基隆地方法院檢察署檢察官偵查起訴。
    理  由
一、訊據被告乙○○、甲○○、丙○○等人固坦承於附圖Ａ水泥走道鋪設水泥、於附
    圖Ｂ水泥平台上搭蓋木屋，及在附圖Ｃ部分挖埋電線管路等情不諱，惟被告乙○○辯稱：鋪設水泥並非其僱用工人施作，而係其他外人鋪設，是前廟祝陳深江表
    示有承租該地才會搭建木屋，後來才知道承租的土地是另一塊土地云云；被告甲○○則辯稱：是乙○○打電話給我，請我去幫忙搭蓋木板屋，並不知道該土地是
    國有土地云云；被告丙○○則以：有人找我表示北極宮要挖土，並說去現場就找
    乙○○，我沒有收取工資云云為辯。惟查，被告乙○○既為北極宮之負責人，對
    於新搭建北極宮木板房屋之相關細節應知之甚深，此由同案共犯甲○○、丙○○
    均自承係與被告乙○○聯繫施工事宜即可知之，是被告乙○○、甲○○、丙○○
    均明知施工地點即基隆市○○區○○段小坑小段五十五地號土地非屬北極宮所有
    或有權使用，竟仍擅自佔用、開挖並設置工作物、道路等事實，核與上開土地管
    理機關國有財產局人員呂紹陽指訴情節暨基隆市山坡地查報取締案件現場勘查記
    錄違規事項內載明之：「北極宮負責人乙○○君未經申請許可，擅自僱用挖土機
    司機丙○○君在公有山坡地內開挖溝渠、埋設管線，及僱用木匠甲○○君搭建木
    造房屋，在再繼續擴建佔用之跡象．．．」等情相符，顯然被告等前開所辯均與
    事實不符，不足採信。此外並有土地登記簿謄本、現場照片數幀、基隆市安樂地
    政事務所繪製之土地複丈成果圖附卷可稽。又上開土地，均係經行政院核定公告
    為山坡地保育利用條例及水土保持法沿用之山坡地一情，亦有台灣省政府八五府
    農水字第一二三一四號公告及八六府農水字第一六八八六七號公告所附山坡地範
    圍地段明細表一紙在卷可參，事證明確，渠等犯行堪以認定。
二、查被告乙○○、甲○○、丙○○在公有山坡地，擅自開墾搭建木板屋、鋪設水泥
    、開挖管線等行為，惟渠等於佔用之裸露土地上鋪設水泥鋪面，並無造成水土流
    失之情形，而埋設電線管路部分，因挖掘面積甚小且該處地勢平坦，故無水土流
    失之虞等情，亦經台灣基隆地方法院檢察署檢察官委由國立海洋大學河海工程系
    鑑定屬實，有鑑定報告書一紙在卷可稽，自足認被告等之行為尚未致生水土流失
    之結果，是被告等所為，應係共犯水土保持法第三十二條第四項、第一項之在公
    有及私有山坡地擅自墾殖及占用罪未遂犯。雖其同時構成山坡地保育利用條例第
    三十四條第一項之罪，以及刑法第三百二十條第二項之竊佔罪，惟水土保持法第
    三十二條第一項之罪與山坡地保育利用條例第三十四條第一項以及刑法第三百二
    十條第二項之竊佔罪，其間有法規競合之關係，依特別法優於普通法之原則，仍
    應依水土保持法第三十二條第一項、第四項之規定論處。被告乙○○、甲○○、
    丙○○間有犯意聯絡及行為分擔，為共同正犯。被告乙○○利用不知情之工人在
    附圖Ｂ部分面積四二平方公尺之平台基地上新鋪設級配及水泥鋪面，遂行其上開
    犯行，為間接正犯。又被告等開挖整地設置工作物等行為，尚未達到水土流失之
    程度，已如前述，應依刑法第二十六條前段未遂犯之規定減輕其刑。審酌被告之
    素行正常，因宗教信仰而失慮觸法，危害輕微之情形，犯後亦坦承犯行，並即時
    拆除其搭建物之木板屋、平台下開挖埋設管線處已回填土方等情，業經台灣基隆
    地方法院檢察官九十年四月二十五日履勘現場屬實，有勘驗筆錄一份在卷可參，
    渠等犯後態度良好等一切情狀，量處如主文所示之刑，並諭知易科罰金之折算標
    準。末查被告乙○○、甲○○、丙○○前未曾受有期徒刑以上刑之宣告，與刑法
    第七十四條第一款之規定相符，其因一時失慮，偶罹刑典，事後已坦承犯行，深
    具悔意，經此刑之宣告後，應知警惕而無再犯之虞，本院因認暫不執行其刑為當
    ，予併予分別宣告緩刑，用啟自新。而被告乙○○、甲○○、丙○○等人所搭建
    之木板屋、開挖埋設管線等工作物，於檢察官調查中自行悉數拆除，已如前述，
    則上開工作物既已不存在，自毋庸再予宣告沒收；惟附圖Ａ水泥走道面積一三五
    平方公尺、附圖Ｂ水泥基地面積四二平方公尺等水泥鋪設工作物，及被告丙○○
    所有之供本件犯罪所用之挖土機一台（未扣案），均應依水土保持法第三十二條
    第五項規定宣告沒收，併予敘明。
據上論斷，應依刑事訴訟法第二百九十九條第一項前段，水土保持法第三十二條第四
項、第一項、第五項，刑法第十一條前段、第二十八條、第二十六條前段、第四十一
條第一項前段、第七十四條第一款、第三十八條第一項第二款，罰金罰鍰提高標準條
例第二條，判決如主文。
本案經檢察官林明志到庭執行職務。
中      華      民      國    九十      年     十二     月      四      日
                            臺灣基隆地方法院刑事第三庭
                                  法  官    何  怡  穎
右正本證明與原本無異。
對於本件判決如有不服，應於收受送達後十日內，向本院提出上訴書狀，上訴於臺灣
高等法院，並按他造當事人之人數附具繕本。
                                  書記官    湯  惠  芳
中      華      民      國    九十      年     十二     月      六      日
附錄論罪法條
水土保持法第三十二條：
在公有或私人山坡地或國、公有林區或他人私有林區內未經同意擅自墾殖、占用或從
事第八條第一項第二款至第五款之開發、經營或使用，致生水土流失或毀損水土保持
之處理與維護設施者，處六個月以上五年以下有期徒刑，得併科新台幣六十萬元以下
罰金。但其情節輕微，顯可憫恕者，得減輕或免除其刑。
前項情形致釀成災害者，加重其刑至二分之一；因而致人於死者，處五年以上十二年
以下有期徒刑，得併科新台幣一百萬元以下罰金；致重傷者，處三年以上十年以下有
期徒刑，得併科新台幣八十萬元以下罰金。
因過失犯第一項之罪致釀成災害者，處一年以下有期徒刑，得併科新臺幣六十萬元以
下罰金。
第一項未遂犯罰之。
犯本條之罪者，其墾殖物、工作物、施工材料及所使用之機具沒收之。


司法院資訊處製作；財團法人民間司法改革基金會備份。
